【裁判字號】    97,訴,880
【裁判日期】    980423
【裁判案由】    誣告
【裁判全文】
臺灣苗栗地方法院刑事判決               97年度訴字第880號
公  訴  人  臺灣苗栗地方法院檢察署檢察官
被      告  丁○○
                    7樓
選任辯護人  張馻哲律師
上列被告因誣告案件，經檢察官提起公訴（97年度偵字第5281號
），本院判決如下：
    主  文
丁○○無罪。
    理  由
一、公訴意旨略以：被告丁○○明知於民國96年11月17日上午10
    時40分許，乙○○駕駛車牌CB-6402 號自小客車搭載其前往
    苗栗縣後龍鎮海寶里5 鄰47號「真機宮」上香拜拜，結束後
    正欲駕車離去之際，甲○○竟基於妨害乙○○、丁○○2 人
    行使權利之犯意，先持鐵棒站立於乙○○所有上開自小客車
    駕駛座車門前，強行擋住乙○○，不讓乙○○上車開車，復
    於丁○○自右前車門上車欲發動汽車離去之時，徒手抓住丁○○之雙手，並撲向丁○○，強搶丁○○所持有之汽車鑰匙
    ，以此強暴方式妨害乙○○、丁○○行使自由離去之權利；
    乙○○、丁○○見狀，即共同基於傷害之犯意聯絡，由丁○○徒手拉扯甲○○之頭髮，乙○○徒手毆打甲○○胸口，並
    拉扯甲○○之左手臂致甲○○倒地，甲○○因而受有左頸部
    挫傷及紅腫、胸部疼痛、左手臂挫傷及瘀青等傷害之事實（
    甲○○涉犯強制罪部分，及丁○○、乙○○涉犯共同傷害罪
    部分，業經臺灣高等法院臺中分院以97年度上易字第1476號
    判決有罪而確定），竟意圖使甲○○、丙○○受刑事處分，
    於97年7 月24日具狀向臺灣苗栗地方法院檢察署提出內容不
    實之告訴稱：伊並無傷害甲○○之事實，甲○○、丙○○於
    上開案件偵查及第一審審理時，具結後於案情有重要關係之
    事項為不實之證述，虛偽證稱伊有傷害甲○○之情事云云；
    之後於偵查中復不實指稱：甲○○於法院審理時說伊拉她頭
    髮，拉到倒這句不實在，丙○○在當天說伊用手拉扯甲○○
    頭髮等語，均不實在云云，經本署以97年度偵字第3608號偵
    查後認甲○○、丙○○均無偽證之犯行，於97年10月20日為
    不起訴處分確定。因認被告丁○○涉有刑法第169 條第1 項
    之誣告罪嫌等語。
二、按犯罪事實應依證據認定之，無證據不得認定犯罪事實；不
    能證明被告犯罪者，應諭知無罪之判決，刑事訴訟法第154
    條第2 項、第301 條第1 項分別定有明文。復按誣告罪之
    成立，以意圖他人受刑事處分或懲戒處分，而為虛偽之告訴
    告發報告者為要件，所謂虛偽，係指明知無此事實故意捏造
    而言，若告訴人誤認有此事實或以為有此嫌疑，自不得指為
    虛偽，即難科以本罪；告訴人所訴事實，不能證明其係實
    在，對於被訴人為不起訴處分確定者，是否構成誣告罪，尚
    應就其有無虛構誣告之故意以為斷，並非當然可以誣告罪相
    繩；誣告罪之成立，須其申告內容完全出於憑空捏造，若
    所告尚非全然無因，衹因缺乏積極證明致被誣告人不受訴追
    處罰者，尚難遽以誣告論罪；虛偽之申告，以意圖使他人
    受刑事或懲戒處分而為之者，始構成誣告罪，若所指事實出
    於訟爭上攻擊防禦之方法，縱有請求懲辦對方之表示，而其
    目的既在脫卸自己罪責，即難謂與上開要件相合；刑法第
    169 條第1 項之誣告罪，除有使他人受刑事或懲戒處分之意
    圖外，客觀上並有虛構事實以誣告為要件，如申告人為掩飾
    罪責，對證人不利於己之供述，漫指為偽證而提出告訴，即
    無虛構事實，且目的在推卸自己罪責，又未超越得容忍之程
    度，尚與誣告罪之構成要件不符，難成立該罪（最高法院30
    年上字第1886號判例、40年台上字第88號判例、43年台上字
    第251 號判例、59年台上字第581 號判例、83年台上字第27
    92號判決意旨參照）。又認定不利於被告之事實，須依積極
    證據，苟積極證據不足為不利於被告事實之認定時，即應為
    有利於被告之認定，更不必有何有利之證據；認定犯罪事實
    所憑之證據，雖不以直接證據為限，間接證據亦包括在內，
    然而無論直接或間接證據，其為訴訟上之證明，須於通常一
    般之人均不致有所懷疑，而得確信其為真實之程度者，始得
    據為有罪之認定，倘其證明尚未達到此一程度，而有合理之
    懷疑存在時，即應諭知無罪之判決；檢察官對於起訴之犯罪
    事實，應負提出證據及說服之實質舉證責任，倘其所提出之
    證據，不足為被告有罪之積極證明，或其指出證明之方法，
    無從說服法院以形成被告有罪之心證，基於無罪推定之原則
    ，自應為被告無罪判決之諭知（最高法院30年上字第816 號
    、76年台上字第4986號、92年台上字第128 號判例要旨參照
    ）。
三、公訴人提出之證據：
  (一)被告丁○○之供述。
  (二)證人丙○○之證述。
  (三)臺灣苗栗地方法院檢察署97年度偵字第131 號案件97年2 月
    4 日訊問筆錄、97年度偵字第3608號案件97年8 月20日訊問
    筆錄、97年度偵字第3608號案件不起訴處分書。
  (四)臺灣苗栗地方法院97年度易字第316 號97年6 月5 日審理筆
    錄、97年度易字第316 號刑事判決書。
  (五)刑事告訴（告發）狀。
  (六)臺灣高等法院臺中分院97年度上易字第1476號刑事判決書。
四、被告之辯解：
    訊之被告丁○○堅決否認有何誣告甲○○、丙○○之犯行，
    辯稱：伊沒有拉甲○○頭髮，伊是冤枉的；伊沒有意思要誣
    告甲○○、丙○○，伊是認為甲○○、丙○○講的都不是事
    實，且前後不一致，所以才告甲○○、丙○○等語。
五、經查：
  (一)臺灣高等法院臺中分院（下稱臺中高分院）97年度上易字第
    1476號確定判決之事實欄固記載：「乙○○與甲○○為兄妹
    ，2 人間因薪資及扶養尊親屬等問題，積怨已久。民國（以
    下同）96年11月17日上午10時40分許，乙○○駕駛車牌CB-6
    402 號自小客車搭載友人丁○○前往苗栗縣後龍鎮海寶里5
    鄰47號『真機宮』上香拜拜，結束後正欲駕車離去之際，甲○○竟基於妨害乙○○、丁○○2 人行使權利之犯意，先持
    鐵棒站立於乙○○所有上開自小客車駕駛座車門前，強行擋
    住乙○○，不讓乙○○上車開車，復於丁○○自右前車門上
    車欲發動汽車離去之時，徒手抓住丁○○之雙手，並撲向丁○○，強搶丁○○所持有之汽車鑰匙，以此強暴方式妨害乙○○、丁○○行使自由離去之權利。乙○○、丁○○見狀，
    即共同基於傷害之犯意聯絡，由丁○○徒手拉扯甲○○之頭
    髮，乙○○徒手毆打甲○○胸口，並拉扯甲○○之左手臂致
    甲○○倒地，甲○○因而受有左頸部挫傷及紅腫、胸部疼痛
    、左手臂挫傷及瘀青之傷害。嗣甲○○起身後，因持續與乙○○發生口角，甲○○又另行起意，基於傷害之犯意，持鞋
    子1 只毆擊乙○○之左手背，致乙○○因而受有左手背紅腫
    之傷害。」等語，有臺中高分院97年度上易字第1476號判決
    書1 份附卷可稽，因而認定被告丁○○於該案「有徒手拉扯
    甲○○之頭髮」，且與同案被告乙○○共同犯傷害罪，並確
    定在案。
  (二)惟查：
  1.本件被告丁○○上開被訴傷害案件，第一審法院（即本院）
    係於97年7 月3 日判決，而被告於97年7 月15日收受送達（
    寄存送達）後，旋即於97年7 月17日與同案被告乙○○共同
    具狀聲明上訴，嗣第二審法院（即臺中高分院）至97年10月
    9 日始判決駁回上訴，並因而確定之事實，業經本院依職權
    調閱臺中高分院97年度上易字第1476號歷審全卷核閱無誤。
    而被告則早於97年7 月24日即具狀向檢察官申告甲○○、丙○○涉犯偽證罪嫌（見97年度偵字第3608號卷，下稱偵卷，
    第2 、3 頁），其並於臺中高分院審理其傷害案件時，續辯
    稱其並無拉扯甲○○頭髮之情事，且與該案之同案被告乙○○據此為有利之抗辯，有該案刑事補充上訴理由狀、準備程
    序筆錄及審判筆錄附卷可稽。又被告於本件復一再主張：伊
    沒有拉甲○○頭髮，伊是冤枉的，伊沒有意思要誣告甲○○
    、丙○○等語（見本院卷第39、40、61、86、114 頁），自
    始否認其據以申告甲○○、丙○○偽證之事實係出於虛構，
    並舉證人乙○○為證；而證人乙○○亦於本院中到庭證稱：
    伊沒有看到被告拉扯甲○○等語（見本院卷第108 頁）。再
    參以該案證人甲○○、丙○○分別於該案警詢、偵查、審理
    中證稱：甲○○：先於警詢中證稱：在一言不合下乙○○
    （抓伊左手臂）與丁○○（抓伊頭髮及頸部）合力用徒手方
    式打伊及主訴胸部（乙○○用腳踹胸）等語；嗣於偵查中則
    證稱：乙○○用手推伊胸部，丁○○拉伊頭髮，害伊跌倒，
    當時乙○○拉伊左手臂，至於脖子不知道是誰拉的，因為當
    時很混亂等語；於審理中又證稱：乙○○推來，用手推倒，
    推到瘀青，丁○○從後面來抓伊的頭髮抓到倒等語；丙○○：於偵查中證稱：伊拜完後，看到甲○○被二個人打，一
    男（乙○○）一女（丁○○）。甲○○被壓在地上，怎麼打
    伊不清楚，（知不知道男生和女生各打甲○○何處？）伊也
    看得一頭霧水，所以就趕快回家等語；於審理中則證稱：伊
    是有看到乙○○用手推甲○○，丁○○用手拉扯甲○○頭髮
    等語，亦有該案相關之警詢、偵訊、審判筆錄在卷足稽。
  2.綜觀上情，可知該案證人甲○○、丙○○前後之證述內容，
    尚非完全相同，是被告所告是否全然無因，已非無疑。又本
    件被告乃係於該案第一審已判決其有罪而提起上訴後，即對
    證人甲○○、丙○○於該案偵審程序中所證：「被告於96年
    11月17日有傷害甲○○之情事」等不利於己之供述，指為偽
    證而提出告發，並資為第二審攻擊防禦之方法；且其所指內
    容，復未以自己所為之事實，反指為甲○○、丙○○所為之
    犯罪行為，亦未虛捏甲○○、丙○○有何其他具體之犯罪行
    為。則其上開所為，目的既在脫卸自己罪責，又未超越得容
    忍之程度，揆之上開說明，即難遽認被告成立誣告罪。
  (三)公訴人固另舉97年度偵字第3608號案件97年8 月20日訊問筆
    錄、97年度偵字第3608號案件不起訴處分書、臺中高分院97
    年度上易字第1476號刑事判決書為證。惟被告所訴甲○○、
    丙○○涉犯偽證罪嫌之事實，雖不能證明其係實在，而經不
    起訴處分確定在案，且被告「有徒手拉扯甲○○之頭髮」之
    事實，亦經上開判決確定在案，然此乃係各該案件之裁決者
    依循刑事證據法則所為之個案判斷（訴訟上之真實），並非
    以此即當然可以推認本件被告成立誣告罪；換言之，公訴人
    於本件仍應負實質之舉證責任，提出積極證據證明：「被告
    於行為時，主觀上確係『明知』其有徒手拉扯甲○○之頭髮
    （此乃被告親身經歷之事），甲○○、丙○○並無偽證之事
    實，惟被告卻仍意圖使甲○○、丙○○受刑事處分而故意虛
    捏此事實」等事項，以說服本院形成被告有罪之心證，並非
    當然可以另案之認定即遽認本件被告成立誣告罪，併此敘明
    。
六、綜上所述，公訴人據以起訴被告犯罪所憑之上開證據，於為
    訴訟上之證明，無從說服本院至可得確信其為真實而無合理
    懷疑存在之程度，基於無罪推定之原則，自應為被告無罪之
    判決。
七、應適用之法律：
    據上論斷，應依刑事訴訟法第301 條第1 項，判決如主文。
本案經檢察官黃智炫到庭執行職務。
中    華    民    國    98    年    4     月    23    日
                  刑事第二庭    審判長法  官  楊  清  益
                                      法  官  林  靜  雯
                                      法  官  林  大  為
以上正本證明與原本無異。
如不服本判決應於收受判決後10日內向本院提出上訴書狀，並應
應敘述具體理由。其未敘述上訴理由者，應於上訴期間屆滿後20
日內向本院補提理由書 (均須按他造當事人之人數附繕本)「 切
勿逕送上級法院」。告訴人或被害人如對本判決不服者，應具備
理由請求檢察官上訴，其上訴期間之計算係以檢察官收受判決正
本之日期為準。
                                      書記官  蘇  文  熙
中    華    民    國    98    年    4     月    23    日


司法院資訊處製作；財團法人民間司法改革基金會備份。
